臺灣屏東地方法院刑事判決　　　　　　　　　　　　　九十三年度易字第二一七號
　　公　訴　人　臺灣屏東地方法院檢察署檢察官
　　被　　　告　戊○○
　　被　　　告　己○○
　　共　　　同
　　選任辯護人　蔡吉記
　　　　　　　　戴國石
右列被告因重利等案件，經檢察官提起公訴（九十二年度偵字第五八四八號），本院
判決如左：
     主  文
戊○○共同連續以加害生命之事，恐嚇他人致生危害於安全，處有期徒刑伍月，如易
科罰金，以參佰元折算壹日。扣案「丁○○」身分證影本伍張及空白本票貳拾伍張，
均沒收。
己○○共同以加害生命之事，恐嚇他人致生危害於安全，處拘役肆拾日，如易科罰金
，以參佰元折算壹日。
     事  實
一、戊○○基於乘他人急迫而貸以金錢，並取得與原本顯不相當之重利之概括犯意，
    利用他人急迫用錢之心理，要求借款人給付高額利息，並提供身分證影本、簽發
    本票作為擔保，連續於如附表所示時地，借錢予乙○○、甲○○與丙○○○（由
    甲○○出面接洽，分款情形如附表）、丁○○等人，獲取年息百分之一百二十至
    百分之三百之與原本顯不相當之重利。戊○○見乙○○、甲○○等人無力繳息，
    竟基於恐嚇之概括犯意，先於九十二年四月十七日十九時許，與己○○本於犯意
    之聯絡，二人約乙○○在屏東縣東港鎮東港國小見面，協調還款事宜，其間要求
    乙○○提供身分證作為擔保，並推由戊○○對乙○○恫稱：「若不還錢就要你全
    家死得很難看」等語，以此加害生命之事，恐嚇乙○○，使其心生畏懼，而危害
    其生命安全。戊○○復承上恐嚇犯意，多次撥打電話至乙○○位於屏東縣新園鄉
    ○○村○○路六二號之娘家，向乙○○及其家人恐嚇稱：「若不付利息，要你全
    家死得很難看；若不出面，要乙○○死得很難看」等語，另多次打電話予甲○○
    恫稱：「不按時繳息就要你家家破人亡」等語，以此加害生命之事恐嚇乙○○、
    甲○○，致其二人心生畏懼，陷於不安之狀態，而危害二人生命之安全。嗣因戊○○、己○○於九十二年五月間，在屏東縣新園鄉港西村一帶，四處張貼記載「
    欠錢還債」字句之乙○○身分證影本約二十張，乙○○等人不堪其擾而報警，為
    警於九十二年十一月二十九日十時四十五分許，在屏東縣崁頂鄉○○村○○路二
    四六巷十三號處戊○○所使用車號Ｄ６－２８３６號自小客車內，查扣其所有供
    放高利貸所用之載有「欠錢還錢」字句之丁○○身分證影本五張，及預備供放高
    利貸所用之空白本票二十五張。
二、案經屏東縣警察局東港分局報告台灣屏東地方法院檢察署檢察官偵查起訴。
     理  由
一、訊據被告戊○○矢口否認有何重利及恐嚇情事，辯稱：「我沒有借錢給乙○○等
    人，是因為參加乙○○、丙○○○的互助會，我得標後他們沒有給我錢，所以才
    向他們要會錢，乙○○欠我二十八萬會款。因為丁○○、乙○○要加入我的公司
    ，所以我才有他們的身分證影本，我沒有重利、恐嚇之行為」等語；被告己○○
    亦矢口否認有何恐嚇之事，辯稱：「我只是陪戊○○前往東港國小而已，我沒有
    恐嚇乙○○」等語。經查：
（一）被告戊○○於上述時地借款予乙○○、甲○○與丙○○○、丁○○等人，並收
      取高額利息之事實，業據被害人乙○○、甲○○、丙○○○、丁○○於偵訊及
      本院審理時分別指稱：「因為急需用錢，所以經介紹向戊○○借錢，她有要求
      提供身分證影本、簽發本票作為擔保，年利率在百分之一百二十至百分之三百
      之間」等語甚詳，核與證人方淑芬於偵訊證稱：「九十二年五月間，被告二人
      有四處張貼記載乙○○欠錢還債字句之身分證影本，是我撕下來的，我知道戊○○借錢給乙○○、甲○○」等情，及證人方進興於偵訊證稱：「我知道乙○○有向戊○○借錢」等情相符，並有被害人甲○○所提匯款單一紙在卷可按。
（二）被告戊○○雖供稱：丙○○○、乙○○積欠我會款，才會向她們催債云云。惟
      查，被害人丙○○○於本院審理時已堅決否認被告戊○○有參與互助會，縱如
      被告戊○○所述，其有參加丙○○○之互助會，然據其於本院審理時供稱：「
      該會每會新台幣（下同）三千元，九十一年六月起標，我九十一年八月得標，
      當時丙○○○交付其一萬五千元會款不足，所以我沒有繼續交死會會款」等情
      ，顯見被告戊○○僅繳交二次活會會款共六千元，卻取得會款一萬五千元，賺
      得九千元，何能指稱丙○○○積欠會款！又被告戊○○於本院審理時供稱：「
      我跟乙○○二會，第七會標了一會，另一會沒標，第七會標到後乙○○沒給我
      錢，所以死會及活會我都沒繳」等語，然依據卷附被害人乙○○會單，可知該
      互助會每會三千元，共四十八會，倘被告戊○○真於第七會得標，所得會款應
      在十五萬元左右，此與其上供稱被害人乙○○積欠二十八萬元會款相差甚多，
      且依其所稱於第七會後即未繳死會、活會會款，則其損失最多僅有三萬六千元
      ，根本不必大費周章以張貼告示等方式促使乙○○還款，益徵其所供顯有不實
      。況同案被告己○○於偵訊時已供稱：「我知道戊○○有借錢給別人」等語明
      確，顯見被告戊○○確有貸予金錢之行為無誤。
（三）另本案扣得載有「欠錢還錢」字句之丁○○身分證影本五張，及空白本票二十
      五張，被告戊○○既自承：不認識丁○○，係因丁○○要加入其銷售甲魚精之
      公司而取得身分證影本等語，惟丁○○若真加入其公司，何須在丁○○身分證
      影本上記載「欠錢還錢」字句？又何須影印多達五份且隨車攜帶？再者，被告
      戊○○已供稱並無參加他人互助會，既然沒有跟會，又何必隨車攜帶其所謂得
      標要簽發之空白本票？足見丁○○確有向其借款並積欠利息一事，否則被告戊○○當不致如此。至被害人丁○○雖於本院審理時供稱借款時間為九十二年十
      月，然其於九十二年十一月二十九日警訊時乃供稱：「我是九十二年一月借款
      ，月息八千元，原先有按時繳息，最近三個月沒錢所以沒付，我已經給了六萬
      元」等語，是倘被害人丁○○係九十二年十月借款，豈有可能二個月即繳息六
      萬元？如依其警訊所供，九十二年九月、十月、十一月均未繳息，則其共繳息
      八月（一月至八月），每月八千元，共約六萬餘元，且警訊距離借款時間較近
      ，記憶當較清晰，故應以其警訊所供為正確，附此敘明。
（四）按所謂取得與原本顯不相當之重利，係指就原本利率、時期核算及參酌當地之
      經濟狀況，較之一般債務之利息，顯有特殊之超額者而言（最高法院八十七年
      度台上字第三四四三號判決參照）。本件被告戊○○所收取之利息在年利率百
      分之一百二十至百分之三百之間，高於民法第二百零五條規定之最高法定利率
      百分之二十甚多，況參酌屏東地區係以農漁業為主要經濟活動之情況，被告收
      取之利息，顯係超額之重利無訛。
（五）據被害人乙○○供稱：「為應付我妹妹向她借錢，出於急迫才向戊○○借錢」
      等語，被害人甲○○供稱：「我妹妹欠丙○○○會錢，我才向戊○○借錢」等
      語，被害人丙○○○供稱；「我支票到期，急需用錢，才向戊○○借錢」等語
      ，被害人丁○○供稱：「我繳不出會錢及車款，急著要用錢，才向戊○○借」
      等語，可見其等係因周轉困難，於急迫之情形下向被告戊○○借款，其等若非
      急迫情非得已，豈會甘願以高額利息借款，因此被告戊○○顯係乘他人急迫之
      際而以高額利息貸予金錢，其行為核屬重利犯行。
（六）被告戊○○、己○○於上述時間在東港國小恐嚇乙○○，及被告戊○○多次撥
      打電話恐嚇乙○○、甲○○等人一節，已據被害人乙○○、甲○○指訴明確，
      核與證人方淑芬於偵訊證稱：「我常接聽到戊○○的討錢電話，她張貼乙○○
      身份證影本那天還打電話恐嚇說要乙○○出面解決，不然要她死得很難看」等
      語相符。且被告戊○○、己○○有張貼乙○○身分證影本一事，業據被告戊○○自承在卷，其亦供稱持有丁○○身分證影本五張，益徵其為確保債權，單獨
      或與己○○出言恐嚇乙○○等人一節，並非不可想像，其二人所辯，顯無足採
      。
（七）綜上，被告戊○○重利、恐嚇犯行，被告己○○恐嚇犯行，均事證明確，應可
   認定。
二、被告戊○○以年息高達百分之一百二十至百分之三百之高利借款予人，核其所為
    ，係犯刑法第三百四十四條之重利罪。又刑法第三百零五條恐嚇危害安全罪之成
    立，須行為人以使人生畏怖心為目的，而將惡害通知被害人，然此項通知不限於
    行為人對被害人直接為之，亦可透過第三人將加害之旨轉告被害人之間接方式為
    之，然此「間接」須為「確定之間接」，即第三人須與被害人有特定之關係，始
    足稱之，若僅對不特定人揚言，則不成立本罪。故被告戊○○以電話恐嚇乙○○
    、甲○○，或委由被害人乙○○之家人方淑芬等人轉答上開恐嚇言語之所為；及
    被告戊○○夥同被告己○○在東港國小恐嚇乙○○之行為，均係犯刑法第三百零
    五條之恐嚇罪。被告二人間就在東港國小之恐嚇犯行，有犯意聯絡及行為分擔，
    均為共同正犯。被告戊○○多次重利、恐嚇犯行，均係時間緊接，方法相同，觸
    犯構成要件相同之罪，顯均基於概括犯意為之，為連續犯，應依刑法第五十六條
    之規定，以一罪論，並均加重其刑。又被告戊○○放高利貸之初，即有違法意思
    ，為確保債權，以恐嚇方式逼債，符合一般社會現象，亦與其本意不相違背，故
    其所犯重利、恐嚇二罪間，有方法手段之牽連關係，依刑法第五十五條之規定，
    應從一重恐嚇罪處斷。爰審酌被告二人之素行，被告戊○○正值青年，不思以合
    法、正當之方式賺取財富，竟利用他人之急迫牟取暴利，事後不思正途解決債務
    問題，居於主導地位，所獲利益較高，被告己○○僅參與恐嚇部分，涉案程度較
    輕，二人均否認犯行，及其等犯罪動機、目的、手段，所生危害，犯後態度等一
    切情狀，分別量處如主文所示之刑，並均諭知易科罰金之折算標準。又扣案「李
    建昌」身分證影本五張，顯為被告戊○○所有供犯重利犯行之用，扣案空白本票
    二十五張，則為其預備供重利犯罪之用，均應依刑法第三十八條第一項第二款之
    規定，宣告沒收。
三、公訴意旨另以：被告戊○○遇有丙○○○未按時清償利息時，曾多次撥打電話予
    以恐嚇；又被告戊○○、己○○遇有乙○○、甲○○、丙○○○未按時清償利息
    時，即多次共同前往被害人乙○○、甲○○位於屏東縣新園鄉○○村○○路六二
    號之娘家，及至被害人丙○○○位於屏東縣東港鎮○○里○○路一二二號住處施
    以恐嚇。且被告戊○○、己○○基於強制罪之犯意聯絡，於九十二年四月十七日
    十九時許，在屏東縣東港鎮東港國小與乙○○談判，並由被告己○○強制取走乙○○之身分證，交予被告戊○○以供擔保，因認被告二人涉犯刑法第三百零五條
    恐嚇危害安全罪嫌及第三百零四條之強制罪嫌。惟查：
（一）被害人丙○○○於警訊及本院審理時均供稱：「戊○○會打電話來討債，但沒
      有使用暴力，也沒有說不好聽的話，她有和己○○來我家一次，但沒有什麼惡
      意」等語明確，公訴人復未指出被告二人對丙○○○有何具體恐嚇行為，可見
      被告二人確實未對丙○○○為恐嚇犯行。
（二）被害人乙○○係供稱：「被告二人有至我娘家催討債務」等語（參警卷第十四
      頁），被害人甲○○則供稱：「戊○○沒有帶己○○來恐嚇我」等語（參偵卷
      第十七頁），此有警偵訊筆錄等在卷可參，其二人均未指訴被告二人至住處有
      何恐嚇之言語，是尚乏證據認定被告二人有至被害人乙○○、甲○○住處為恐
      嚇行為。
（三）被告戊○○固於東港國小要求被害人乙○○交付身分證以供擔保，然被害人乙○○當時乃係主動自皮包內取出身分證，拿在手中擬交予被告戊○○，此據被
      害人乙○○於警訊、偵訊供述明確，足見被害人乙○○確有同意交付身分證予
      被告戊○○之意思，否則何以主動自皮包中取出身分證？顯見被告二人並非違
      反被害人乙○○之意願而取得身分證。
（四）公訴人所舉證據不足以證明被告二人有上開部分之恐嚇、強制犯行，惟公訴意
      旨認此部分恐嚇犯行與論罪科刑部分具有連續犯之裁判上一罪關係，強制罪部
      分與前開論罪科刑部分有牽連犯之裁判上一罪關係，均不另為無罪之諭知。
據上論斷，應依刑事訴訟法第二百九十九條第一項前段，刑法第二十八條、第五十六
條、第三百四十四條、第三百零五條、第五十五條、第四十一條第一項前段、第三十
八條第一項第二款，罰金罰鍰提高標準條例第一條前段、第二條，判決如主文。
本案經檢察官黃莉琄到庭執行職務。
中      華      民      國      九十三      年     七     月    十四    日
                                      臺灣屏東地方法院刑事第二庭
                                          審判長法  官  黃國永
                                                法  官  林昌義
                                                法  官  翁世容
右正本證明與原本無異。
如不服本判決應於收受本判決送達後十日內向本院提出上訴書狀，其未敘述上訴理由
者，並得於提起上訴後十日內向本院補提理由書狀（均須按他造當事人之人數附繕本
 ）「切勿逕送上級法院」
                                          書記官   王秋淑
中      華      民      國      九十三      年      七      月    十五  日
附錄：
中華民國刑法第三百零五條
以加害生命、身體、自由、名譽、財產之事，恐嚇他人致生危害於安全者，處二年以
下有期徒刑、拘役或三百元以下罰金。
中華民國刑法第三百四十四條
乘他人急迫、輕率或無經驗貸以金錢或其他物品，而取得與原本顯不相當之重利者，
處一年以下有期徒刑、拘役或科或併科一千元以下罰金。
附表：
┌──┬───┬────┬─────┬─────────┬───┬───────┬──────┐
│編號│借款人│借款金額│借款日期  │借款地點          │月  息│借款年息      │備註        │
├──┼───┼────┼─────┼─────────┼───┼───────┼──────┤
│一  │乙○○│五萬元  │九十年六月│屏東縣新園鄉港西村│一萬元│年息百分之二百│            │
│    │      │        │某日      │北興路六十二號（方│      │四十          │            │
│   │      │        │          │品又娘家）        │      │              │            │
├──┼───┼────┼─────┼─────────┼───┼───────┼──────┤
│二  │乙○○│十萬元  │九十年十月│同上              │二萬元│年息百分之二百│            │
│    │      │        │某日      │                  │      │四十          │            │
│    │      │        │          │                  │      │              │            │
├──┼───┼────┼─────┼─────────┼───┼───────┼──────┤
│三  │甲○○│八萬元  │九十一年十│屏東縣東港鎮南平里│二萬元│年息百分之三百│甲○○分得五│
│    │、李林│        │月某日    │青州公園附近      │      │              │萬元，李林秀│
│    │秀珠  │        │          │                  │      │              │珠分得三萬元│
│    │      │        │          │                  │      │              │。利息甲○○│
│    │      │        │          │         │      │              │負擔一萬二千│
│    │      │        │          │                  │      │              │五百元，李林│
│    │      │        │          │                  │      │              │秀珠負擔七千│
│    │      │        │          │                  │      │              │五百元。    │
├──┼───┼────┼─────┼─────────┼───┼───────┼──────┤
│四  │丁○○│八萬元  │九十二年一│屏東縣東港鎮某眷村│八千元│年息百分之一百│八萬元      │
│    │      │        │月某日    │空地              │      │二十          │            │
│    │      │        │          │                  │      │              │            │
└──┴───┴────┴─────┴─────────┴───┴───────┴──────┘
